【裁判字號】    91,上易,3342
【裁判日期】    920307
【裁判案由】    家暴傷害
【裁判全文】
臺灣高等法院刑事判決                          九十一年度上易字第三三四二號
    上  訴  人  臺灣桃園地方法院檢察署檢察官
    被      告  丁○○
右上訴人因被告家庭暴力罪之傷害案件，不服臺灣桃園地方法院九十年度易字第一七
四一號，中華民國九十一年十月十四日第一審判決（起訴案號：臺灣桃園地方法院檢
察署九十年度偵字第一一六九號）提起上訴，本院判決如左：
    主  文
原判決撤銷。
丁○○共同傷害人之身體，處拘役拾日，如易科罰金以佰元折算壹日。
    事  實
一、丁○○為丙○○○之姪女，因丁○○之父王協向與丙○○○之夫王吉男、其子王
    祥兆共有桃園縣平鎮市○○段四八四號田地，兩家為種田一事素有不睦。民國（
    下同）八十九年七月三十一日王協向趁王吉男等人不注意時，竊佔上開地號之全
    部土地耕作，而於同年八月一日下午一時三十分許，王吉男、王祥兆前往阻止時
    ，仍執意耕作，並與王吉男及王祥兆發生爭執。王祥兆與王協向一言不合，王祥
    兆即徒手毆打王協向之頭部，致王協向受傷。同年八月二日十七時許，王家宗長
    甲○○、乙○○乃前往王協向住處協調兩家種田之事，惟協調未果。迨同日十九
    時四十分許，王協向之女王淑珠即夥同其夫梁金隆前往上開田地與王祥兆理論，
    見王祥兆之弟王祥洲駕駛車號Ｖ七─九七二七號自用小型客貨車自該田地離去，
    梁金隆竟用力敲擊該車車窗，意圖阻止王祥洲離去，致使該車車窗不堪重擊而破
    裂，王祥洲見狀即聯絡王祥兆及王吉男、丙○○○趕至上開田地，與王淑珠、梁
    金隆爭論，雙方一言不合，王祥兆、王吉男、丙○○○即基於共同傷害犯意聯絡
    毆打王淑珠、梁金隆，王淑珠、梁金隆亦基於共同傷害犯意聯絡，毆打王祥兆、
    王吉男、丙○○○、王祥洲，雙方並互搶柺杖鎖毆打對方，丁○○與其夫劉世輝
    隨後趕至，亦基於共同傷害之犯意，丁○○在旁喊打，劉世輝即持棍子毆打丙○○○，致丙○○○不支倒地，丁○○再以腳踢丙○○○，丙○○○因此受有頭部
    外傷、左肩部、腰部嚴重挫傷合併瘀青十乘九公分之傷害（王吉男、王協向、王
    祥兆、梁金隆、王淑珠、丙○○○及劉世輝所涉傷害犯行，業經本院於九十一年
    九月十九日以九十一年度上易字第一五０八號判決駁回上訴確定）。甲○○、乙○○經過該處目睹上開情景，甲○○即大喊「警察來了」，丁○○等人始倉皇逃
    離現場。
二、案經被害人丙○○○訴請臺灣桃園地方法院檢察署檢察官偵查起訴。
    理  由
一、訊據被告丁○○矢口否認有何前開傷害犯行，辯稱伊當日係因得知伊父親遭人打
    傷，所以回家關心伊父親的傷勢，伊並陪同其父親至壢新醫院驗傷，當日晚上發
    生打架的時候伊確實未到現場，伊不知道發生何事云云。惟查：
  (一)告訴人丙○○○於警訊中指稱：「．．．王淑華說如果你們土地要拿回去自己播
    種的話，要拿新台幣壹仟萬元，才可以把土地拿回去耕種，所以我與王淑華就因
    此發生口角。過了一下子，劉世輝就來，沒有說什麼，看到我就打我，毆打我頭
    部及左肩。用手毆打我，害我成傷」（警訊筆錄附於臺灣桃園地方法院檢察署八
    十九年度偵字第一三０九七號卷）、於檢察官九十年四月三十日偵訊時指稱：「
    （如何傷害你？）八十九年八月二日晚上教唆他人到我家田裡打我全家。（叫何
    人打你？）劉世輝打我，丁○○在旁說打。‧‧‧（劉世輝如何打你？）持木棍
    打我頭、肩，丁○○也對我拳打腳踢‧‧‧（丁○○打你身體何處？）從我背後
    踢我的背及手及屁股」（見偵查卷第十二頁背面、第十三頁）、於原審訊問時亦
    稱：「（當天你有很確定是被告踢你的？）有，我雖然倒下去，但是我的眼晴還
    是睜開的，可以看到，確實是被告打我的」等語（見原審卷第五十六頁）。又證
    人乙○○、甲○○於檢察官九十年五月十四日訊問時證稱：「（丙○○○被誰打
    ？）劉世輝、丁○○二人打，在田邊的路上丁○○見到丙○○○來了就說來了就
    打，然後劉世輝拿一枝棍子，不知什麼東西打丙○○○的頭及左肩，丙○○○就
    倒下，而丁○○就以腳踢他，我就喊警察來了，他們二人就跑了，而乙○○去把
    丙○○○扶起來」云云；證人乙○○於原審九十年九月十日訊問時證稱：「當天
    我有去田裡，我走路去，田地距離王協向家還很遠，我走了好幾分鐘，我與甲○○一起去的，王協益（王協向的大兒子）叫我們回去，他在王協向的家裡叫我們
    回去，我就走到田裡，我在田裡看到劉世輝（被告的先生）打告訴人，用木棍打
    他，被告用腳踢告訴人的背部，用手打到告訴人的身體，隨便亂打，我將告訴人
    扶起來，告訴人有受傷，被告及劉世輝均沒有受傷」（見原審卷第二十二頁）、
    於本院審理時亦證稱：「（你有無看到被告打丙○○○？）有，我現場有看到，
    被告用棍子打他，並用腳踢她，我八十多歲，不能講假話」等語（見本院卷九十
    二年一月二十三日訊問筆錄）。證人甲○○於原審訊問時證稱：「（是否有看到
    告訴人在場？）告訴人是後來才到，他到的時候，劉世輝拿木棍從正面打他的頭
    部與肩膀，告訴人就倒下來，被告就用腳踢告訴人，踢告訴人的腰部，用手打告
    訴人，因為暗暗的沒有看清楚是打告訴人何部位。」（見原審卷第二十四頁）、
    於本院審理時亦稱：「（你有無看到被告打丙○○○？）有，我有親眼看到，大
    約只有六尺的距離，我看得很清楚，他用棍子打他，且用腳踢他」（見本院卷九
    十二年一月二十三日訊問筆錄）。且證人戊○○於原審九十一年九月三十日審理
    時亦證稱伊於事後與告訴人的女婿顏天識一起到現場，伊到的時候，他們已經打
    完了，伊在現場有看到被告，於本院訊問時亦稱：「．．被告確實有在場，我與
    他們沒有親戚關係，我不會說謊」（見本院卷九十二年一月二十三日訊問筆錄）
    ，參以上開證人之指述，應認被告於事發當日確係在場，並出手毆打丙○○○。
  (二)被告之夫劉世輝於警訊時亦證稱：「我沒有毆打丙○○○，我在八十九年八月二
    日十九時五十分在地號北勢段四八四號旁發現一群人在打架，我老婆王淑華52、
    10、20、Ｚ000000000
    到他們吵架，就下車去勸架，將王淑華與丙○○○推開，丙○○○就不慎滑倒，
    我沒有毆打他」（警訊筆錄附於臺灣桃園地方法院檢察署八十九年度偵字第一三
    ０九七號卷）；雖嗣後其於原審九十一年四月二十三日訊問時供稱伊於警訊中所
    說的是王淑珠，不是丁○○，伊沒有看清楚筆錄內容就簽名了等語。然查，警員
    製作筆錄係依當事人之口述而予以記載，難免有所筆誤，況丁○○之「婌」字係
    一般人較少使用之國字，且在書寫之際，其與「淑」字既係同音，依一般常理，
    若未特別註明，一般人實難會書寫該字。而「王淑珠」與「丁○○」之發音並不
    相同，若僅因「淑」字之記載有誤，即謂「王淑華」所指應係「王婌珠」，顯屬
    牽強，況一般人若所指並非自己老婆，應無可能於人名之前尚加上稱謂，而觀共
    同被告劉世輝之警訊筆錄其於人名之前尚冠上老婆之稱謂並說明其妻出生年月日
    及住址等，若仍推說係誤指，顯與情理不合。而證人即當日製作筆錄之警員李文
    生於原審訊問時亦證稱：「（提示劉世輝的警訊筆錄，問上面記載「我老婆王淑
    華．．．與丙○○○吵架我看到他們吵架就下車去勸架」這段話是否劉世輝所言
    ？）當然是他所言．．」（見原審卷第一二一、一二二頁），是劉世輝嗣後辯稱
    所指係王淑珠云云，不足採信。
  (三)而被告於偵訊時辯稱：「．．事發當日我在家裡看顧三個小孩，我不在場．．」
    （見偵查卷第十三頁）、惟於原審訊問時又稱：「八十九年八月二日晚上我帶父
    親王協向去壢新醫院．．」等語（見原審卷第二十四頁），被告對於事發當時究
    係在什麼地方，其說法前後不一，已非無疑。又被告雖提出王協向於壢新醫院之
    診斷書（附於原審卷第五十九頁），其上確實記載王協向於八十九年八月二日十
    九時四十五分入急診求診，當日二十一時四十分離院等情，然其於原審九十一年
    四月二十三日訊問時向法院聲稱當日為其父親看病者為童姓醫師，該醫師可以證
    實當日確係由其帶父親至醫院看病等情，然嗣於九十一年九月三十日原審審理時
    又改稱不要傳喚該「童醫師」，依一般常理，若該醫師可以證實被告當日確有至
    醫院而不在事發現場，被告理應力爭請求傳喚以證實其清白，被告若非心虛，何
    以改稱無須再傳喚，被告上開所為實與常情不合。且被告其聲請傳喚證人譚蕙珍
    證明其於案發當時在其家裡照顧小孩一節，亦經證明不實（證人譚蕙珍於原審九
    十一年九月三十日審理時已證稱其什麼事都不知道），是被告上開前後不一之說
    詞，顯不可採。
  (四)另告訴人於八十九年八月二十九日向臺灣桃園地方法院檢察署提出告訴狀（附於
    八十九年度他字第一七六五號卷）所附證五之平鎮市衛生所所出具診斷證明書所
    載內容：其上檢驗日期為八十九年八月三日下午四時，左肩部瘀傷、挫傷四×四
    公分，「致傷之原因及其兇器種類欄」記載為木棍；嗣後復提出陽明綜合醫院診
    斷證明書一紙（見原審卷第三十二頁），該診斷證明書上所載之應診時間為八十
    九年八月四日，其上記載之病名為「１、頭部外傷２、左肩部（10×9公分）、
    腰部嚴重挫傷合併瘀青」，按依一般經驗判斷，瘀青之範圍通常會隨時間擴散呈
    現而後始逐漸變淡復原，且於受傷當時，亦常因一時未察而不知瘀傷部位，至隔
    日疼痛始察覺，是上開二診斷書所載之受傷部位雖有不同，但尚難據此即謂陽明
    綜合醫院之診斷書有所不實。綜上所述，被告傷害之犯行，堪予認定，應予依法
    論科。
二、核被告所為係犯刑法第二百七十七條第一項之普通傷害罪。被告與劉世輝間，就
    上開之罪，有犯意聯絡及行為分擔，為共同正犯。原審未詳勾稽，認無積極證據
    證明被告有傷害之犯行，而遽為無罪之判決，核有未洽。檢察官上訴指摘原判決
    不當，為有理由，原判決既有可議而無可維持，自應予撤銷改判。爰審酌被告之
    犯罪動機、手段、目的、素行、所生危害、犯後態度等一切情狀，量處如主文第
    二項所示之刑，以資懲儆。又被告於犯罪行為後，刑法第四十一條已於九十年一
    月十日修正公布生效，依該條第一項之規定，犯最重本刑為五年以下有期徒刑以
    下之刑之罪，而受六個月以下有期徒刑或拘役之宣告，因身體、教育、職業、家
    庭之關係或其他正當理由，執行顯有困難者，得以一元以上三元以下折算一日（
    現已提高一百倍），易科罰金。事關易科罰金之執行事項，應逕依刑法第二條第
    一項前段規定，適用修正後刑法第四十一條第一項前段，諭知易科罰金折算標準
    （最高法院二十四年七月民刑庭總會決議及同院二十九年上字第五二五號判例參
    照）。
據上論斷，應依刑事訴訟法第三百六十九條第一項前段、第三百六十四條、第二百九
十九條第一項前段，刑法第二十八條、第二百七十七條第一項、第二條第一項前段、
修正後刑法第四十一條第一項前段，罰金罰鍰提高標準條例第一條前段、第二條，判
決如主文。
本案經檢察官林炳雄到庭執行職務。
中      華      民      國    九十二    年      三      月      七      日
                            臺灣高等法院刑事第十二庭
                                    審判長法  官  劉  景  星
                                          法  官  沈  宜  生
                                          法  官  陳  志  洋
右正本證明與原本無異。
不得上訴。
                                          書記官  蔡  佩  珊
中      華      民      國    九十二    年      三      月      十      日
附錄：本判決論罪科刑法條全文
刑法第二百七十七條
傷害人之身體或健康者，處三年以下有期徒刑、拘役或一千元以下罰金。
犯前項之罪因而致人於死者，處無期徒刑或七年以上有期徒刑，致重傷者，處三年以
上十年以下有期徒刑。


司法院資訊處製作；財團法人民間司法改革基金會備份。
